【裁判字號】    95,交上易,211
【裁判日期】    951027
【裁判案由】    過失傷害
【裁判全文】
臺灣高等法院刑事判決               95年度交上易字第211號
上  訴  人  臺灣臺北地方法院檢察署檢察官
上  訴  人
即  被  告  甲○○
上列上訴人因被告過失傷害案件，不服臺灣臺北地方法院95年度
交易字第171號，中華民國95年7月14日第一審判決（起訴案號：
臺灣臺北地方法院檢察署95年度偵緝字第149號），提起上訴，
本院判決如下：
    主  文
上訴駁回。
    事  實
一、甲○○於民國94年3月31日22時20分許，駕駛車牌號碼BBT—
    623號重型機車，沿臺北市○○街由西往東方向行駛，途經
    該路與公園路交岔路口時，本應注意汽車（包括機器腳踏車
    ）行駛至交岔路口，其左轉彎時，應行至交岔路口中心處左
    轉，且不得占用來車道搶先左轉等規定，而依其智識程度、
    駕駛能力，與當時天候雖為雨天夜間，惟有充足之路燈照明
    ，路面鋪設柏油，無缺陷無障礙物，視距良好之客觀環境，
    並無不能注意之情事，竟疏於注意貴陽街對向車道行駛之來
    車，於通過交岔路口時，未行至交岔路口中心處暫停等待左
    轉，反而占用部分對向車道，欲行搶先左轉，適有乙○○騎
    乘車牌號碼NVG—001號重型機車沿臺北市○○街由東向西行
    駛，亦因未注意車前狀況，隨時採取必要之安全措施，仍未
    煞車減速疾駛而過，隨即在上開交岔路口與甲○○之重型機
    車發生碰撞而雙雙倒地，乙○○因而受有右手第4、5掌骨骨
    折、牙齒斷裂及頭部外傷併臉部撕裂傷等傷害。甲○○於肇
    事後犯罪未被發覺前，於其所就醫之醫院向前來處理之員警
    楊中儀坦承肇事而自首接受裁判。
二、案經乙○○訴由臺北市政府警察局中正第一分局報請臺灣臺
    北地方法院檢察署檢察官偵查起訴。
    理  由
一、被告甲○○經合法傳喚，無正當之理由雖不到庭，惟原審訊
    據被告甲○○矢口否認伊有何過失，辯稱：伊當時係處於靜
    止之狀態，並未貿然左轉，而係在該處等沒車時才左轉，但
    因告訴人於內側車道行駛，且車速過快無法煞車，才會發生
    本次事故云云。
二、惟查被告騎乘上開重型機車行駛至臺北市○○街及公園路之
    交岔路口，左轉彎時，未至交岔路口中心處左轉，且占用來
    車道搶先左轉，因而與告訴人乙○○所騎乘之車牌號碼NVG-
    001號重型機車發生撞擊等情，有臺北市政府警察局中正第
    一分局交通分隊所製成之道路交通事故現場圖、調查報告表
    （見偵查卷第11、15、16頁）及現場照片10幀（見原審卷第
    35至39頁）附卷可稽，而證人即到場處理事故之警員楊中儀
    於原審審理時證稱：伊到現場時，附近之介壽路派出所員警
    已經在該處作交通管制，當時被告及告訴人都有受傷，還在
    現場救護等語（見原審卷第27頁），顯見車禍後被告及告訴
    人均無能力移動所騎乘之機車，且該2機車均尚停放於撞擊
    後之原位，並未遭人移動，是以派出所員警始有在當地作交
    通管制之必要，因此證人楊中儀依車禍後之現場、機車停放
    位置所製成之道路交通事故現場圖，應可以認為被告、告訴
    人所騎乘之機車發生撞擊後之原始狀況，而得作為判斷之依
    據。依上開道路交通事故現場圖之標示，被告所騎乘之車牌
    號碼BBT—623號重型機車倒地後之刮地痕係從臺北市○○街
    東往西方向車道中間，距行車分向線約1.2公尺處開始，向
    車道外側延伸約2.2公尺，至告訴人乙○○所騎乘之車牌號
    碼NVG—001號重型機車，則自臺北市○○街西往東方向車道
    之行車分向線開始，向該車道外側延伸約4.1公尺，而刮地
    痕係因機車倒地後於地面滑動而造成，顯然上開2處刮地痕
    起點中間區域，即係被告及告訴人所騎乘之機車相互撞擊後
    尚未倒地前之位置。被告既自承於撞擊之前係在路口等待左
    轉，處於靜止狀態（見原審卷第16頁反面、第52頁、第55頁
    ），則其受撞擊前之位置應即為其欲行左轉前暫停之處。由
    上開道路交通事故現場圖判斷，2刮地痕起點中間區域即被
    告左轉行進前待轉處，應係臺北市○○街東往西方向車道之
    行車分向線開始，往北延伸零至約1.2公尺之長度，與臺北
    市○○路北往南車道之行車分向線開始，往西延伸約0.5至
    1.5公尺之長度所圍成之區塊中間部分，核與證人即告訴人
    乙○○於原審審理時證稱：撞擊前被告之機車有侵入伊之車
    道等語相符（見原審卷第30頁），因此被告當時欲行左轉彎
    時，並未依規定行至交岔路口中心處左轉，並占用部分來車
    道搶先左轉等情甚為明確。被告辯稱：伊當時係處於靜止之
    狀態，並未貿然左轉，而係在該處等沒車時才左轉云云，顯
    不足採信。另告訴人乙○○確因本次車禍受有右手第4、5掌
    骨骨折、牙齒斷裂及頭部外傷併臉部撕裂傷等傷害之事實，
    亦有臺北市立聯合醫院和平院區診斷證明書1份在卷可按（
    見偵查卷第27頁），應堪認為真實。
三、另由上開重型機車倒地後之撞擊痕跡亦可推知，被告騎乘之
    車牌號碼號BBT—623號重型機車倒地後之直線刮地痕為2.2
    公尺，遠較告訴人乙○○所騎乘車牌號碼NVG-001號重型機
    車倒地後造成之4.1公尺刮地痕為短，顯然2車發生碰撞前告
    訴人所騎乘之機車速度較快，惟被告指稱告訴人於車禍事故
    發生前超速，超過每小時50公里行駛云云，除單憑其肉眼推
    估外，並未提出相當之證據以資佐證，尚難遽採。
四、按汽車行駛至交岔路口，其行進、轉彎，應依左列規定：(四)
    左轉彎時，應距交岔路口30公尺前顯示方向燈或手勢，行至
    交岔路口中心處左轉，並不得占用來車道搶先左轉，道路交
    通安全規則第102條第1項第4款定有明文。本件車禍事故發
    生之交岔路口雖設置有一般紅綠燈之燈光號誌，惟並無左轉
    專用燈光號誌，亦無兩段方式左轉之標線，而被告行駛之貴
    陽街在交岔路口東側為雙向共2線道，西側則為雙向共3車道
    ，尚毋庸依道路交通安全規則第99條第1項第3款規定以兩段
    方式進行左轉彎，有臺北市政府警察局中正第一分局交通分
    隊所製作之道路交通事故現場圖、調查報告表及現場照片附
    卷可稽，並經證人楊中儀確認無誤（見原審卷第27至28頁）
    ，惟被告駕駛重型機車通過前開交岔路口時，仍應行至交岔
    路口中心處左轉，並不得占用來車道搶先左轉，惟其反而於
    尚未到達交岔路口中心處時，即占用對向之來車道搶先左轉
    ，因而發生碰撞已如上述，足見被告違反上開道路交通安全
    規則至明。另告訴人自臺北市○○街由東往西行駛時，因未
    注意車前狀況，並隨時採取必要之安全措施，而於其所行駛
    之車道正前方撞擊當時停止之被告重型機車，亦有違反道路
    交通安全規則第94條第3項規定之事實。又依道路交通事故
    調查報告表所示，車禍時天候雖為雨天夜間，惟有充足之路
    燈照明，路面鋪設柏油，無缺陷無障礙物，視距良好之客觀
    環境，而被告亦係領有駕駛執照之駕駛人，依其智識、能力
    及駕駛經驗，對於未遵守前開交通規則之規定所可能造成之
    危害亦非毫無概念，被告若稍加注意即可避免本次車禍，可
    見其當時在主、客觀之情況之下，堪認無不能注意之情事，
    竟疏未注意致告訴人受有上開傷害，其有過失，至為顯然。
    雖依當時路況之情形下，告訴人亦有違反道路交通安全規則
    第94條第3項之規定，對於造成其所受右手第4、5掌骨骨折
    、牙齒斷裂及頭部外傷併臉部撕裂傷等傷害之原因，亦與有
    過失，然仍不能解免被告上開過失之責。而告訴人因本次車
    禍而受上開傷害，與被告之過失行為間有相當因果關係。事
    證明確，被告之犯行堪以認定。
五、查被告行為後，刑法於94年2月2日公布，於95年7月1日施行
    ，其中修正第2條、第33條、第41條規定。按行為後法律有
    變更者，適用行為時之法律，但行為後之法律有利於行為人
    者，適用最有利於行為人之法律，現行刑法第2條第1項訂有
    明文。此條規定乃與刑法第1條罪刑法定主義契合，而貫徹
    法律禁止溯及既往原則，係規範行為後法律變更所生新舊法
    律比較適用之準據法，是刑法第2條本身雖經修正，但刑法
    第2條既屬適用法律之準據法，本身尚無比較新舊法之問題
    ，應一律適用裁判時之現行刑法第2條規定以決定適用之刑
    罰法律，先予辨明。又以本次刑法修正之比較新舊法，應就
    罪刑有關之共犯、未遂犯、想像競合犯、牽連犯、連續犯、
    結合犯，以及累犯加重、自首減輕暨其他法定加減原因（如
    身分加減）與加減例等一切情形，綜其全部罪刑之結果而為
    比較，最高法院95年5月23日著有95年度第8次刑庭會議決議
    可資參照。經查刑法第284條第1項前段過失傷害罪，法定刑
    得科銀元5百元以下罰金，據修正後刑法施行法增訂第1條之
    1：「中華民國94年1月7日刑法修正施行後，刑法分則編所
    定罰金之貨幣單位為新臺幣。94年1月7日刑法修正時，刑法
    分則編未修正之條文定有罰金者，自94年1月7日刑法修正施
    行後，就其所定數額提高為30倍。但72年6月26日至94年1月
    7日新增或修正之條文，就其所定數額提高為3倍」，及刑法
    第33條第5款修正為：「主刑之種類如下：五、罰金：新臺
    幣1千元以上，以百元計算之」等規定，是依修正後之法律
    ，刑法第284條第1項前段過失傷害罪所得科處之罰金刑最高
    為新臺幣1萬5千元、最低為新臺幣1千元；然依被告行為時
    之刑罰法律，即罰金罰鍰提高標準條例第1條前段規定之提
    高倍數10倍及刑法第33條第5款規定之罰金最低額1元計算，
    該罪之罰金刑最高為銀元5千元，最低額為銀元1元，若換算
    為新臺幣，最高額雖與新法同為新臺幣1萬5千元，然最低額
    僅為新臺幣3元。因此，比較上述修正前、後之刑罰法律，
    自以被告行為時關於科處罰金刑之法律較有利於被告。綜合
    上述之比較，揆諸前揭最高法院決議及修正後刑法第2條第1
    項前段、後段規定之「從舊、從輕」原則，自應適用被告行
    為時之法律應適用被告行為時之舊法即依修正施行前刑法第
    41條第1項前段、修正前罰金罰鍰提高標準條例第2條、現行
    法規所定貨幣單位折算新臺幣條例、第2條之規定，諭知以
    銀元3百元即新臺幣9百元折算1日為易科罰金之折算標準。
六、核被告所為，係犯刑法第284條第1項前段之過失傷害罪。被
    告肇事後未被偵查機關發覺前，向前往醫院處理本件事故之
    員警楊中儀坦承肇事，有臺北市○○○○○道路交通事故肇
    事人自首情形記錄表1紙在卷可參（見偵查卷第18頁），而
    被告行為後，刑法第62條有關自首之規定已有修正，修正前
    之舊法規定為「必減」其刑，修正後改為「得減」其刑，此
    項變動影響行為人之刑罰法律效果，係屬新修正刑法第2條
    第1項之「法律變更」，本案被告自首之時間係於新修正刑
    法生效前之94年8月15日，自應為新舊法比較，經比較新舊
    法結果，因修正前舊法規定為「必減」其刑，較有利於行為
    人，即新法之規定對於被告並無較為有利之情形，是依修正
    後刑法第2條第1項前段之規定，應適用被告行為時之法律，
    即應適用修正前刑法第62條之規定，減輕被告之刑。
七、原審因依刑法第2條第1項前段、刑法第284條第1項前段、修
    正前第62條前段、修正前第41條第1項前段，罰金罰鍰提高
    標準條例第1條前段、修正前同條例第2條，現行法規所定貨
    幣單位折算新臺幣條例第2條規定，並審酌被告並無前科，
    有本院被告前案紀錄表1紙在卷可稽，素行良好，及其造成
    本次車禍之過失程度，告訴人對於傷害結果之發生與有過失
    ，事後被告尚未與告訴人達成和解，並斟酌被告坦承犯行之
    犯後態度等一切情狀，以被告因過失傷害人，處拘役50 日
    ，並諭知易罰金之折算標準，其認事用法，洵無不當，被告
    上訴空言指摘原判決不當，及檢察官徇告訴人乙○○之請求
    上訴，指陳告訴人並未有任何未注意車前狀況之情形，遽認
    告訴人與有過失，顯有誤認，且量處被告拘役50日亦屬過輕
    ，指摘原判決不當，均非有理由，其上訴均應予駁回。
八、被告合法傳喚，無正當之理由不到庭，爰不待其陳述，逕行
    判決。
據上論斷，應依刑事訴訟法第368條、第371條，判決如主文。
本案經檢察官沈世箴到庭執行職務。
中    華    民    國    95    年    10    月    27    日
                  刑事第八庭審判長法  官  鄭文肅
                                  法  官  陳國文
                                  法  官  江國華
以上正本證明與原本無異。
不得上訴。
                                  書記官  陳玉嬋
中    華    民    國    95    年    10    月    30    日
中華民國刑法第284條第1項前段
（過失傷害罪）
因過失傷害人者，處 6 月以下有期徒刑、拘役或 5 百元以下罰
金，致重傷者，處1年以下有期徒刑、拘役或5百元以下罰金。
從事業務之人，因業務上之過失傷害人者，處 1 年以下有期徒刑
、拘役或1千元以下罰金，致重傷者，處3年以下有期徒刑、拘役
或2千元以下罰金。


司法院資訊處製作；財團法人民間司法改革基金會備份。
